【裁判字號】    97,重上,139
【裁判日期】    970909
【裁判案由】    損害賠償
【裁判全文】
臺灣高等法院民事判決                 97年度重上字第139號
上  訴  人  寶華成豐證券投資信託股份有限公司
法定代理人  丙○○
訴訟代理人  楊美玲律師
被上訴人    乙○○
            甲○○
共      同
訴訟代理人  粘舜權律師
            吳茂榕律師
上列當事人間請求損害賠償事件，上訴人對於中華民國97年1月
29日臺灣臺北地方法院96年度重訴字第411號第一審判決提起上
訴，本院於97年8月12日言詞辯論終結，判決如下：
    主  文
原判決除確定部分外，關於命上訴人給付被上訴人乙○○超過新
台幣佰貳拾萬肆仟參佰壹拾肆元、給付被上訴人甲○○超過新
台幣肆佰萬柒仟伍佰柒拾柒元，及均自民國九十六年三月二十九
日起，至清償日止，按年息百分之五計算之利息部分，及該部分
假執行之宣告，暨該訴訟費用之裁判均廢棄。
上開廢棄部分，被上訴人在第一審之訴及其假執行之聲請均駁回
。
其餘上訴駁回。
第一、二審訴訟費用除確定部分外，由被上訴人乙○○負擔千分
之一、被上訴人甲○○負擔千分之一，餘由上訴人負擔。
    事實及理由
一、本件被上訴人乙○○、甲○○（下稱被上訴人）主張：
    原審共同被告嚴啟慧（下稱嚴啟慧）於擔任上訴人公司董事
    長期間，負責募集「永保安康基金」及「嚴選基金」時，聯
    合上訴人公司之業務員向被上訴人保證該二檔基金必有年息
    2%以上之獲利及每單位新台幣（下同）10元之淨值，致使被
    上訴人投入鉅資予以認購。詎「永保安康基金」淨值下跌，
    被上訴人要求丟單贖回，嚴啟慧除要求暫不贖回外，更一再
    保證申購之基金都有淨值10元，外加本金2%以上之獲利保證
    ，以及主動告知適當之贖回時點云云。惟事後「永保安康基
    金」卻面臨下市危機，嚴啟慧要求被上訴人轉而申購「嚴選
    基金」，並再次提供保本及2%以上之獲利保證。未幾，「嚴
    選基金」亦面臨清算問題，嚴啟慧要求被上訴人再投入資金
    ，並與被上訴人乙○○協調後續賠償事宜。惟被上訴人乙○
    ○贖回「嚴選基金」時本金已損失292萬8,150元，未達年息
    2%之獲利損失27萬8,795元，合計損失共320萬6,945元；而
    被上訴人李得龍贖回「嚴選基金」時本金已損失366萬0,180
    元，未達年息2%之獲利損失為34萬8,493元，合計損失共400
    萬8,673元。嚴啟慧基於上訴人公司董事長地位向被上訴人
    為申購上開基金之獲利保證，上訴人公司自須履行契約之責
    。又依中華民國證券投資信託暨顧問商業同業公會證券投資
    信託事業從事廣告及營業促銷活動行為規範第7條及證券投
    資信託事業負責人及業務人員管理規則第13條均規定，從事
    證券投資事業促銷時，不得使人誤信能保證本金安全或保證
    獲利之行為，嚴啟慧卻違反上開保護他人法令規定，而為保
    證獲利之促銷行為，致被上訴人受損害，亦應負賠償之責等
    情，爰依兩造間所成立之保本及獲利保證之契約關係、民法
    第184條第1項前段、第2項及第28條之規定，求為命(一)上訴
    人與嚴啟慧應連帶給付被上訴人乙○○320萬6,945元及自訴
    狀繕本送達之翌日起，至清償日止，按年息百分之5計算之
    利息。(二)上訴人與嚴啟慧應連帶給付被上訴人甲○○400萬
    8,673元及自起訴狀繕本送達之翌日起，至清償日止，按年
    息百分之5計算利息之判決（原審判命：(一)上訴人應給付乙
    ○○320萬6,945元及自96年3月27日起，至清償日止，按年
    息百分之5計算之利息。(二)上訴人應給付甲○○400萬8,673
    元及自96年3月27日起，至清償日止，按年息百分之5計算之
    利息，而駁回被上訴人等2人其餘之請求。上訴人就其敗訴
    部分聲明不服，提起上訴；而被上訴人就其敗訴之部分均未
    聲明不服，而告確定。則本院僅須就上訴部分為審酌）。並
    答辯聲明：上訴駁回。
二、上訴人則以：伊公司或伊公司原董事長嚴啟慧從未自行或授
    權業務人員，向被上訴人保證申購「嚴選基金」有何保本加
    2%獲利等情事，兩造間就被上訴人所申購之「嚴選基金」並
    無成立保本及獲利保證之契約。又被上訴人所提出之錄音譯
    文，距申購「嚴選基金」已有半年之遙，自與被上訴人於申
    購該檔基金當時無關，被上訴人自不得徒憑自行製作之簡訊
    內容，證明雙方曾就申購「嚴選基金」有何保證獲利約定之
    存在，且證人陳盈君、蔡素娥及邱顯助3人之證詞，均有矛
    盾或不符之處，無從據為有利於被上訴人之認定。再者，伊
    公司於募集「嚴選基金」時，業已於公開說明書或募集公告
    以顯著文字表明不保證獲利等字句，自難認兩造間就保本及
    獲利保證已達意思表示之一致。況被上訴人乙○○係寶來證
    券土城分公司之經理人，本身係從事證券相關工作之人員，
    可見其對於買賣基金禁止獲利保證之法令，自屬耳熟能詳之
    事，伊公司不可能在募集基金時，對被上訴人乙○○為任何
    獲利之保證。縱認嚴啟慧曾與被上訴人間有保本及獲利保證
    之約定，亦因其等均明知獲利保證為證券相關法規所明文禁
    止，且與國家社會一般利益及道德觀念相違，竟仍為上開約
    定，顯違背強制或禁止規定及公序良俗，依民法第71條、第
    72條之規定，其所成立之契約應屬無效。又嚴啟慧擅自與被
    上訴人為公司業務範圍以外之保證獲利行為，依公司法第16
    條之規定，該保證對伊公司不生效力，嚴啟慧應自負保證之
    責。另被上訴人回贖「嚴選基金」所受損失，實肇因於明文
    禁止被上訴人於該基金淨值低檔時回贖所致，自與伊公司無
    關云云，資為抗辯。並上訴聲明：(一)原判決不利於上訴人部
    分廢棄。(二)上開廢棄部分，被上訴人在第一審之訴及假執行
    之聲請均駁回。
三、兩造不爭執事項：
    被上訴人乙○○於95年1月6日申購「嚴選基金」，申購金額
    為1,600萬元，於95年11月17日買回「嚴選基金」，買回淨
    額為1,307萬1,850元。被上訴人甲○○於95年1月4日申購「
    嚴選基金」，申購金額為2,000萬元，於95年11月17日買回
    「嚴選基金」，買回淨額為1,633萬9,820元等事實，為兩造
    所不爭執（見本院卷第68頁、第69頁之筆錄及第44頁反面、
    第48頁、第49頁之書狀、第3頁反面之原判決），並有「寶
    華成豐證券投資信託股份有限公司保華成豐嚴選基金傳真申
    購申請書」2紙、「寶華成豐證券投資信託股份有限公司保
    華成豐嚴選基金傳真買回/轉申購申請書」2紙、寶華成豐嚴
    選基金買回確認單2紙可證（見原審卷第35頁、第36頁之申
    購書、第37頁、第38頁之買回申請書、第20頁、第22頁之買
    回確認單），堪信為真實。
四、本件經依民事訴訟法第463條準用同法第270條之1第1項第3
    款規定，整理並協議簡化爭點後，兩造同意就本院97年6月
    23日準備程序中，兩造協議簡化之爭點為辯論範圍（見本院
    卷第69頁之筆錄）。茲就兩造協議簡化之爭點及本院判斷，
    分述如下：
    (一)關於嚴啟慧是否有侵害被上訴人權益之行為？經查：
      1.證人邱顯助證稱：「當初被告（指上訴人）公司的業務
        員有在寶來土城分公司召開說明會，提到我們首購的投
        資人有保本，如有虧損的話，有定期大約百分之2的利
        率，…。」、「（問：是否記得說明會的日期？）答：
        大約是在95年年初，…」等語（見原審卷第182頁反面
        之筆錄）；另證人蔡素娥亦證稱：「（問：在民國95
        年1月間嚴啟慧有無到寶來土城分公司？）答：有，他
        （指嚴啟慧）來與投資人協商一些債權的問題。」、「
        （問：協商的過程？）答：…嚴啟慧當天有提到說投資
        人的虧損，…他（指嚴啟慧）也有保證過完年後，可以
        保本再加百分之2的利息…」、「（問：嚴啟慧有無針
        對永保安康基金或嚴選基金作百分之2的承諾？）答：
        兩檔基金都有說，嚴啟慧說投信剛成立，希望投資人給
        機會，…。」等語（見原審卷第181頁反面之筆錄），
        足見上訴人確有於招募「嚴選基金」時對投資人有保本
        加百分之2獲利之保證。且嚴啟慧確曾對被上訴人申購
        「嚴選基金」有保本加百分之2獲利之保證。
      2.再參以證人陳盈君證稱：「（問：當時在申購嚴選基金
        時，你與原告乙○○（指被上訴人乙○○）接洽，嚴啟
        慧是否有保證保本加百分之2？）答：有，是嚴啟慧指
        示我的。」、「（問：你跟原告（指被上訴人，下同）
        說保本加百分之2，是否是你與原告直接說的？）答：
        是，申購時是我接洽的，也是由我直接向乙○○講說保
        本加百分之2。」、「（問：永保安康或嚴選基金，嚴
        啟慧是否有指示你對所有認購的客戶表示保本加百分之
        2的保證？）答：…嚴選基金只有特定幾位，也有包括
        原告。」等語（見原審卷第123頁反面、第124頁之筆錄
        ），足見被上訴人在申購「嚴選基金」時，嚴啟慧有以
        口頭指示證人陳盈君告知被上訴人有保本加百分之2獲
        利保證。
      3.另參酌被上訴人所提出兩造及其他投資人於95年7月26
        日針對「永保安康基金」面臨下市，嚴啟慧希望客戶轉
        申購「嚴選基金」之談話錄音內容為：「…嚴董（指嚴
        啟慧，下同）：好像剩下甲○○那部分，永保安康的部
        分…。金龍（指乙○○，下同）：對，嚴選的部分就比
        較多…。嚴董：嚴選放心，『嚴選』這部分我們很快就
        拉回來…。金龍：其實金額不大…。嚴董：這部分說到
        做到，看你們是要用轉的還是還單把數字還給你，可是
        lost的部分『包括我跟你講的年化（即年息）2%的部分
        保證該給你的』…。嚴董：…如果轉嚴選剛好現在淨值
        蠻低的…。蔡女（即投資人）：你要先確認，嚴董，現
        在轉的話，是否還有保本加2%…。嚴董：對對對，這是
        我當初答應甲○○account的一個條件…。蔡女：那如
        果說把他的部分轉到嚴選還是一樣照常…。嚴董：還是
        一樣，等於1,200萬元放在寶華成豐投信的基金帳戶，
        反正我們都是保本加上年化2%給他，等淨值拉回來，至
        少這一波，這樣漲，我們先講一個缺點，永保安康他轉
        嚴選帳面上是負的50幾萬元，如果它漲過來8塊多，漲
        上來的部分拉到100多萬回來，那他就平掉，如果又
        lost的部分，原來永保安康該賠給他的就賠給他的，就
        跟該給他的也要算入…。蔡女：他這意思…整個的部分
        就是另外用保本的部分加2%…。嚴董：對…。嚴董：反
        正我就是年化定存，我該給他的我還是保證給他…。金
        龍：在負的部分都是2%再加本金就對了…。嚴董：對啦
        …。」等語（見原審卷第86頁之錄音光碟、第96頁、第
        97頁、第98頁之錄音譯文），雖上開談話係在被上訴人
        於95年1月4日、同年1月6日申購「嚴選基金」之後，惟
        由嚴啟慧勸說客戶轉申購嚴選基金之談話中則一再重申
        前曾承諾被上訴人就「嚴選基金」有如同「永保安康基
        金」之保本加百分之2獲利之條件，益證嚴啟慧曾對被
        上訴人申購「嚴選基金」有保本加百分之2獲利之保證
        。
      4.又證券投資信託事業負責人與業務人員管理規則第13條
        第1項、第2項第3款、第5款分別規定：「證券投資信託
        事業之負責人、部門主管、分支機構經理人、其他業務
        人員或受僱人，應以善良管理人之注意義務及忠實義務
        ，本誠實信用原則執行業務。」、「前項人員，除法令
        另有規定外，不得有下列行為：…三、虛偽、詐欺或其
        他足致他人誤信之行為。…五、約定或提供特定利益、
        對價或負擔損失，促銷受益憑證。」等情（見原審卷第
        59頁之條文內容）；另中華民國證券投資信託暨顧問商
        業同業公會證券投資信託事業從事廣告及營業促銷活動
        行為規範第7條第1項第2款則規定：「證券投資信託事
        業為廣告、公開說明會及其他營業促銷活動時，不得有
        使人誤信能保證本金之安全或保證獲利者。」等情（見
        原審卷第63頁之條文內容），上開規定既禁止從事證券
        投資信託事業之人員不得為上開行為。而嚴啟慧竟向被
        上訴人為獲利保證之促銷行為，顯違反保護他人法令之
        規定甚明。
    (二)關於嚴啟慧向被上訴人為獲利保證之促銷行為，上訴人公
      司是否須負連帶賠償責任？經查：
      1.按法院裁判適用法規或解釋法律，係依職權為之，原無
        待當事人提出其他判決以為證據。又法院可不受當事人
        法律上主張之拘束（最高法院64年台聲字第58號、43年
        台上第607號判例要旨參照）。查，被上訴人雖依民法
        第28條（法人對於其董事或其他有代表權之人因執行職
        務所加於他人之損害，與該行為人連帶負賠償之責任。
        ）之規定，請求上訴人與嚴啟慧負連帶賠償責任。然民
        法第28條所謂法人對於董事或職員，因執行職務所加於
        他人之損害，與該行為人連帶負賠償之責任，係專以保
        護私權為目的（最高法院62年台上第2號判例要旨參照
        ）。而公司法第23條第2項規定：公司負責人對於公司
        業務之執行，如有違反法令致他人受有損害時，對他人
        應與公司負連帶賠償之責。按公司法第23條規定，公司
        負責人對於公司業務之執行，如有違反法令致他人受有
        損害時，對他人應與公司負連帶賠償責任（最高法院95
        年度台上第1953號判決要旨參照）。
      2.嚴啟慧於與被上訴人之獲利保證約定時係在其擔任上訴
        人公司董事長期間，此有股份有限公司變更登記表可稽
        （見原審卷第43頁、第44頁之變更登記表），而依公司
        法第23條第2項規定：公司負責人對於公司業務之執行
        ，如有違反法令致他人受有損害時，對他人應與公司負
        連帶賠償之責。故上訴人公司董事長嚴啟慧就上訴人公
        司所出售之「嚴選基金」之事務與被上訴人為獲利保證
        約定，既屬違反保護他人法令之行為，致被上訴人受有
        損害，揆諸上開說明，依公司法第23條第2項之規定，
        上訴人公司自須負連帶賠償之責。就被上訴人主張之訴
        訟標的及其原因事實所為法律上之判斷，自不受其法律
        上意見之拘束，故被上訴人雖僅援引民法第28條，本院
        不受其拘束。
      3.上訴人雖辯稱嚴啟慧擅自與被上訴人成立之上開獲利保
        證契約，乃違反公司法第16條之規定，應自負保證責任
        云云。惟承前所述，嚴啟慧就上訴人公司所出售之「嚴
        選基金」之事務與被上訴人為獲利保證約定，既違反保
        護他人法令之規定，依公司法第23條第2項之規定，上
        訴人公司亦須負連帶賠償之責。是上訴人所為之上開抗
        辯，自不足取。
      4.又損害賠償之目的在於填補所生之損害，其應回復者，
        並非「原來狀態」，而係「應有狀態」，應將損害事故
        發生後之變動狀況考慮在內。故其價格應以加害人應為
        給付之時為準，被害人請求賠償時，加害人即有給付之
        義務（最高法院64年度第6次民庭庭推總會議決議參照
        ）。而被上訴人乙○○自95年1月6日申購「嚴選基金」
        1,600萬元，於95年11月17日買回淨額剩1,307萬1,850
        元，則其申購「嚴選基金」本金損失292萬8,150元（計
        算式為：1,600萬元－1,307萬1,850元＝292萬8,150元
        ）；又其投資期間自95年1月6日至95年11月16日共315
        日，該投資期間之獲利未達約定年息百分之2之損失為
        27萬6,164元（計算式為：1,600萬元×0.02×315/365
        ＝27萬6,164，元以下四捨五入）；是被上訴人乙○○
        投資「嚴選基金」損失320萬4,314元（計算式為：292
        萬8,150元＋27萬6,164元＝320萬4,314元）。另被上訴
        人甲○○自95年1月4日申購「嚴選基金」2,000萬元，
        於95年11月17日買回淨額剩1,633萬9,820元，申購「嚴
        選基金」之本金損失366萬0,180元（計算式為：2,000
        萬元－1,633萬9,820元＝366萬0,180元）；又其投資期
        間自95年1月4日至95年1月16日共317日，該投資期間之
        獲利未達約定年息百分之2之損失為34萬7,397元（計算
        式為：2,000萬元×0.02×317/365＝34萬7,397元，元
        以下四捨五入），則被上訴人甲○○投資「嚴選基金」
        損失共400萬7,577元（計算式為：366萬0,180元＋34萬
        7,397元＝400萬7,577元）。
五、綜上所述，被上訴人請求上訴人給付被上訴人乙○○320萬
    4,314元、甲○○400萬7,577元及均自民事起訴狀繕本送達
    之翌日即96年3月29日（見原審卷第27頁之送達證書）起，
    至清償日止，按年息百分之5計算之利息，自屬正當，應予
    准許。至超過上開數額之請求部分（除確定部分外），非屬
    正當，即屬不應准許。從而原審就上開應予准許部分，所為
    上訴人敗訴之判決，理由雖有不同，但結論並無二致，仍應
    予維持。上訴論旨仍執陳詞，求予廢棄改判，仍為無理由，
    應駁回上訴。至於上開不應准許部分（除確定部分外），原
    審所為上訴人敗訴之判決，尚有未洽，上訴論旨指摘原判決
    此部分不當，求予廢棄，為有理由，爰改判如主文第二項所
    示。
六、兩造其餘之攻擊或防禦方法及所用之證據，經斟酌後，認為
    均不足以影響判決之結果，爰不逐一論列。
七、據上論結，本件上訴為一部有理由，一部無理由，依民事訴
    訟法第450條、第449條第2項、第79條，判決如主文。
中    華    民    國    97    年    9     月     9    日
                  民事第七庭
                      審判長法  官  鄭三源
                            法  官  邱  琦
                            法  官  王聖惠
正本係照原本作成。
上訴人如不服本判決，應於收受送達後20日內向本院提出上訴書
狀，其未表明上訴理由者，應於提出上訴後20日內向本院補提理
由書狀（均須按他造當事人之人數附繕本）上訴時應提出委任律
師或具有律師資格之人之委任狀；委任有律師資格者，另應附具
律師資格證書及釋明委任人與受任人有民事訴訟法第466條之1第
1項但書或第2項（詳附註）所定關係之釋明文書影本。
中    華    民    國    97    年    9     月    9     日
                            書記官  陳樂觀
附註：
民事訴訟法第466條之1（第1項、第2項）：
對於第二審判決上訴，上訴人應委任律師為訴訟代理人。但上訴
人或其他法定代理人具有律師資格者，不在此限。
上訴人之配偶、三親等內之血親、二親等內之姻親，或上訴人為
法人、中央或地方機關時，其所屬專任人員具有律師資格並經法
院認為適當者，亦得為第三審訴訟代理人。


司法院資訊處製作；財團法人民間司法改革基金會備份。
